---
title: "Visualización de estadísticas y un mapa de los delitos en Costa Rica; con un shiny app, con datos del OIJ del 2021"
output: 
  flexdashboard::flex_dashboard:
    orientation: columns
    vertical_layout: fill
    theme: united

runtime: shiny
---

```{r setup, include=FALSE}
library(flexdashboard)
```


```{r carga de paquetes}
### Carga de paquetes:
library(dplyr)
library(ggplot2)
library(ggthemes)
library(plotly)
library(DT)
library(readr)
library(readxl)
library(lubridate)
library(tidyverse)
library(sf)
library(leaflet)
library(flexdashboard)
library(stringi)
library(shiny)
library(spData)
library(colourpicker)

```
Presentación
===============================================================
Column {data-width=650}
-----------------------------------------------------------------------
### Presentación del proyecto:

                                         
        Desarrollo de una aplicacion shiny con mapas, tablas y gráficos interactivos con las estadísticas del (OIJ, 2021) en R 
                                         
                                       
                                       Universidad de Costa Rica, escuela de Geografía 
                                         
                                         
                                         
                      
                                          GF-0604 Procesamiento de datos geográficos 
                                            
                                            
                                            
                                              
                                              Profesor: Manuel Vargas del Valle
                                                
                                                
                                                
                                              
                                          Estudiantes: Jose Luis Gamboa Mora | B78769 
                                          y Hilary Salmerón Fallas B87265
                                                 
                                            
                                                 
                                                 
                                                        I Ciclo - 2022 
                                           
                                           
                                           

Row {.tabset .tabset-fade}
----------------------------------------------------------------------------
### Indicaciones de Uso
* Navegue entre las páginas 1, 2 y 3 para observar los diferentes segmentos del producto.

* Es importante que sepa utilizar los **tabsets** presentes en la página 1 y 2; presionando sobre los subtítulos que se muestran en la parte superior de la página, se puede navegar entre los diferentes productos. 

* Y los filtros, que se encuentran hacia la izquierda de la pantalla, al seleccionar sus preferencias, estas se verán reflejadas en los productos que se muestran en la página 2. 

* En la página 2, ver el mapa, tablas y los gráfico generados con datos del [INEC](https://www.inec.cr/) y del [OIJ](https://sitiooij.poder-judicial.go.cr/)

* Se presenta un mapa interactivo que representa la cantidad de delitos por cantón, ahí podrás hacer zoom con los botones __"+"__ y **"-"** , además, para activar y desactivar la capa del mapa de coropletas se debe ir al **control de capas** que se encuentra en la _esquina superior_ derecha del mapa y una **leyenda** en la _esquina inferior izquierda_. Además, al hacer un _clic_ sobre cualquier punto del mapa se __desplegará__ información referente al cantón sobre el cual se ejecutó el clic. 

* Por otra parte, la tabla y los gráficos cuentan con diferentes **botones** y un **scroll** que permite interactuar con los datos presentados. 

### Introducción: 
Este informe científico pretende generar una aplicación con _shiny_, que permita visualizar tablas, gráficos y mapas interactivos, y realizar filtros, todo esto, generado con: 

1. Las [estadisticaspoliciales2021.xls](https://gf0604-procesamientodatosgeograficos.github.io/2022-i/datos/oij/estadisticas-policiales/estadisticaspoliciales2021.xls), que proviene de la [página web del Organismo de Investigación Judicial (OIJ)](https://sitiooij.poder-judicial.go.cr/index.php/ayuda/servicios-policiales/servicios-a-organizaciones/indice-de-transparencia-del-sector-publico-costarricense/datos-abiertos) 

2. Y un archivo geoespacial de la delimitación político administrativa [distritos_simplificados.geojson](https://gf0604-procesamientodatosgeograficos.github.io/2022-i/datos/ign/delimitacion-territorial-administrativa/distritos_simplificados.geojson), que proviene de un [geoservicio de tipo Web Feature Service (WFS)](https://www.snitcr.go.cr/ico_servicios_ogc_info?k=bm9kbzo6MjY=&nombre=IGN%20Cartograf%C3%ADa%201:5mil), del SNIT. 


Filtrado
==============================================================

```{r carga de datos}
estadisticas <- read_xls(path="estadisticaspoliciales2021.xls")
estadisticas=subset(estadisticas, select=c("Delito", "Fecha", "Victima", "Edad", "Genero", "Provincia", "Canton", "Distrito"))
estadisticas$Fecha <- as.Date(estadisticas$Fecha, format = "%d/%m/%Y")

distritos <-
  st_read(dsn = "distritos_simplificados.geojson", quiet = TRUE) %>%
  st_transform(4326)
```


```{r lista-delito}
lista_delito <- unique(estadisticas$Delito)
lista_delito <- sort(lista_delito)
lista_delito <- c("Todos", lista_delito)
```

```{r lista-victima}
lista_victima <- unique(estadisticas$Victima)
lista_victima <- sort(lista_victima)
lista_victima <- c("Todos", lista_victima)
```

```{r lista-genero}
lista_genero <- unique(estadisticas$Genero)
lista_genero <- sort(lista_genero)
lista_genero <- c("Todos", lista_genero)
```

```{r lista-edad}
lista_edad <- unique(estadisticas$Edad)
lista_edad <- sort(lista_edad)
lista_edad <- c("Todos", lista_edad)
```

Column {data-width=50}
-----------------------------------------------------------------------

```{r filtro-delito}
h3("Filtrador de datos")  
selectInput(
  inputId = "Delito",
  label = "Tipo de delito",
  choices = lista_delito,
  selected = "Todos"
)
```

``` {r filtro-victima}
selectInput(
  inputId = "Victima",
  label = "Víctima",
  choices = lista_victima,
  selected = "Todos"
)
```

``` {r filtro-genero}
selectInput(
  inputId = "Genero",
  label = "Género",
  choices = lista_genero,
  selected = "Todos"
)
```

```{r filtro-edad}
selectInput(
  inputId = "Edad",
  label = "Edad",
  choices = lista_edad,
  selected = "Todos"
)
```

```{r }

filtrarEstadisticas <- reactive({
  
  Estadisticas_filtradas <- estadisticas
  
    if (input$Delito != "Todos") {
     Estadisticas_filtradas <-
      Estadisticas_filtradas %>%
      filter(Delito == input$Delito)
  }  
  
  if (input$Victima != "Todos") {
     Estadisticas_filtradas <-
      Estadisticas_filtradas %>%
      filter(Victima == input$Victima)
  }  
  
  if (input$Genero != "Todos") {
     Estadisticas_filtradas <-
      Estadisticas_filtradas %>%
      filter(Genero == input$Genero)
  } 
  
  if (input$Edad != "Todos") {
     Estadisticas_filtradas <-
      Estadisticas_filtradas %>%
      filter(Edad == input$Edad)
  } 
  
  return(Estadisticas_filtradas)
})


```

Row {.tabset .tabset-fade}
----------------------------------------------------------------------------
### **Tabla interactiva de las estadísticas policiales registradas por el (OIJ) en el 2021**


```{r tabla23, message=FALSE, echo=FALSE, warning=FALSE}
renderDT({
  estadisticas <- filtrarEstadisticas()
estadisticas %>%
  dplyr::select(Delito, Fecha, Victima, Edad, Genero, Provincia, Canton, Distrito) %>%
  datatable(colnames = c(
    "Delito",
    "Fecha",
    "Víctima",
    "Edad",
    "Género",
    "Provincia",
    "Cantón",
    "Distrito"
  ),
options = list(
  language = list(url = '//cdn.datatables.net/plug-ins/1.10.11/i18n/Spanish.json')
))})
```


Correlación gráficos-mapa
===============================================================

Column {data-width=550}
-----------------------------------------------------------------------

### **Mapa Coroplético: cantidad de delitos en los diferentes distritos de Costa Rica**

```{r}
distritos <-
  distritos%>%
  mutate(distrito_normalizado = tolower(stri_trans_general(distrito, id = "Latin-ASCII")))
```

```{r, correccion_datos, message=FALSE, warning=FALSE}
estadisticas <-
 estadisticas %>%
  mutate(Distrito = if_else(Distrito == "CAIRO", "EL CAIRO", Distrito)) %>%
  mutate(Distrito = if_else(Distrito == "FORTUNA", "LA FORTUNA", Distrito)) %>%
  mutate(Distrito = if_else(Distrito == "HORQUETAS", "LAS HORQUETAS", Distrito)) %>%
  mutate(Distrito = if_else(Distrito == "GENERAL", "EL GENERAL", Distrito)) %>%
  mutate(Distrito = if_else(Distrito == "SAN JOSE DE LA MONTA?A", "SAN JOSE DE LA MONTANA", Distrito)) %>%
  mutate(Distrito = if_else(Distrito == "MACACOMA", "MACACONA", Distrito)) %>%
  mutate(Distrito = if_else(Distrito == "CEIBA", "LA CEIBA", Distrito)) %>%
  mutate(Distrito = if_else(Distrito == "CORTES", "PUERTO CORTES", Distrito)) %>%
  mutate(Distrito = if_else(Distrito == "LA AMISTAD", "LA  AMISTAD", Distrito)) %>% 
  mutate(Distrito = if_else(Distrito == "SAN JOSE (PIZOTE)", "SAN JOSE O PIZOTE", Distrito)) %>%
  mutate(Distrito = if_else(Distrito == "LOS ANGELES", "ANGELES", Distrito)) %>%
  mutate(Distrito = if_else(Distrito == "ASUNCION", "LA ASUNCION", Distrito)) %>%
  mutate(Distrito = if_else(Distrito == "MASTATE", "EL MASTATE", Distrito)) %>%
  mutate(Distrito = if_else(Distrito == "UNION", "LA UNION", Distrito)) %>%
  mutate(Distrito = if_else(Distrito == "MATA PLATANO", "MATA DE PLATANO", Distrito)) %>%
  mutate(Distrito = if_else(Distrito == "AGUA BUENA", "AGUABUENA", Distrito)) %>%
  mutate(Distrito = if_else(Distrito == "PALMERA", "LA PALMERA", Distrito)) %>%
  mutate(Distrito = if_else(Distrito == "TIGRA", "LA TIGRA", Distrito)) %>%
  mutate(Distrito = if_else(Distrito == "MERECEDES", "MERCEDES", Distrito)) %>%
  mutate(Distrito = if_else(Distrito == "DRAKE", "BAHIA DRAKE", Distrito)) %>%
  mutate(Distrito = if_else(Distrito == "GRANJA", "LA GRANJA", Distrito)) %>%
  mutate(Distrito = if_else(Distrito == "CURE?A", "CURENA", Distrito)) %>%
  mutate(Distrito = if_else(Distrito == "EL CHIRRIPO", "CHIRRIPO", Distrito)) %>%
  mutate(Distrito = if_else(Distrito == "LA LEGUA", "LEGUA", Distrito)) %>%
  mutate(Distrito = if_else(Distrito == "TAPEZCO", "TAPESCO", Distrito))
```

```{r}
estadisticas <-
  estadisticas%>%
  mutate(distrito_normalizado = tolower(stri_trans_general(Distrito, id = "Latin-ASCII")))
```

```{r}
estadisticas <-
  estadisticas %>%
  left_join(
    dplyr::select(
      st_drop_geometry(distritos),
      cod_canton,
      distrito_normalizado
    ),
    by = "distrito_normalizado",
    copy = FALSE,
    keep = FALSE
  )
```

```{r}
delitos_x_distrito <-
  estadisticas %>%
  count(distrito_normalizado, name = "delitos")
```

```{r}
distritos_delitos <-
  distritos %>%
  left_join(
    delitos_x_distrito,
    by = "distrito_normalizado",
    copy = FALSE,
    keep = FALSE
  )
```

```{r Union de los distritos y las estadisticas}

estadisticas <-
  estadisticas %>%
  left_join(
    dplyr::select(
      st_drop_geometry(distritos),
      codigo_dta,
      cod_canton,
      distrito_normalizado
    ),
    by = c("cod_canton" = "cod_canton", "distrito_normalizado" = "distrito_normalizado"),
    copy = FALSE,
    keep = FALSE
  )

delitos_x_distrito <-
  estadisticas %>%
  count(codigo_dta, name = "delitos")

distritos_delitos <-
  distritos %>%
  left_join(delitos_x_distrito,
            by = "codigo_dta",
            copy = FALSE,
            keep = FALSE) %>%
  mutate(delitos = ifelse(is.na(delitos), 0, delitos))
```


```{r para los colores}
colores_distritos_delitos <-
  colorNumeric(palette = "PuRd",
               domain = distritos_delitos$delitos,
              )
```

```{r}
colores_distritos_delitos <-
  colorNumeric(palette = "PuRd",
               domain = distritos_delitos$delitos,
               na.color = "transparent")
renderLeaflet({
  delitos <- filtrarEstadisticas()

delitos_x_distrito <-
  delitos %>%
  count(codigo_dta, name = "delitos")

distritos_delitos <-
  distritos %>%
  left_join(
    delitos_x_distrito,
    by = "codigo_dta",
    copy = FALSE,
    keep = FALSE
  ) %>%
  mutate(delitos = ifelse(is.na(delitos), 0, delitos)) 

leaflet() %>%
  setView(
    lng = -84.19452,
    lat = 9.572735,
    zoom = 7,2) %>%
  addTiles(group = "OpenStreetMap") %>%
  addPolygons(
    data = distritos_delitos,
    fillColor = ~ colores_distritos_delitos(distritos_delitos$delitos),
    fillOpacity = 0.8,
    color = "black",
    stroke = TRUE,
    weight = 1.0,
    popup = paste(
      paste(
        "Provincia:",
        distritos_delitos$provincia
      ), 
      paste(
        "Cantón:",
        distritos_delitos$canton
      ), 
      paste(
        "Distrito:",
        distritos_delitos$distrito
      ), 
      paste(
        "Delitos:",
        distritos_delitos$delitos
      ), 
      sep = "<br>"
    ), 
    group = "Delitos en distritos"
  ) %>%
  addLayersControl(
    baseGroups = c("OpenStreetMap"),
    overlayGroups = c("Delitos en distritos")
  ) %>%
  addLegend(
    position = "bottomleft",
    pal = colores_distritos_delitos,
    values = distritos_delitos$delitos,
    group = "Delitos en distritos",
    title = "Cantidad de delitos"
  )
})
```

Row {.tabset .tabset-fade}
-----------------------------------------------------------------------

### **Cantidad de delitos por tipo de delito**

```{r grafico-cantidad-delitos}
renderPlotly({
  estadisticas <- filtrarEstadisticas()
  
grafico_delitos <-
  estadisticas %>%
  count(Delito) %>%
  ggplot(aes(x = reorder(Delito, n), y = n)) +
  geom_bar(stat = "identity",fill= "brown") +
  ggtitle("Cantidad de delitos por tipo de delito") + 
  xlab("Tipo de delito") +
  ylab("Cantidad") +
  coord_flip() +
  theme_minimal()
ggplotly(grafico_delitos)%>% 
  config(locale = 'es')
}) 
```


### **Cantidad de delitos por tipo de víctima**

```{r message=FALSE, warning=FALSE, echo=FALSE}
renderPlotly({
  estadisticas <- filtrarEstadisticas()
  
grafico_delitos <-
  estadisticas %>%
  count(Victima) %>%
  ggplot(aes(x = reorder(Victima, n), y = n)) +
  geom_bar(stat = "identity", fill=c(1:5)) +
  xlab("Tipo de delito") +
  ylab("Cantidad") +
   ggtitle("Cantidad de delitos por tipo de víctima") +
  coord_flip()
  theme_minimal()
ggplotly(grafico_delitos)%>%
  config(locale = 'es')
})
```

### **Cantidad de delitos por mes**
```{r}
Del_mes <- estadisticas %>%
  dplyr::select(Fecha, Delito)
```


```{r grafico-delitos-mes, message=FALSE}
renderPlotly({
  estadisticas <- filtrarEstadisticas()

graph2 <- 
Del_mes %>% mutate(mes = month(Fecha, label = FALSE)) %>%
  ggplot() +
  geom_bar(aes(x = mes), fill = "darkolivegreen3", color = "gold") + 
  ggtitle("Cantidad de delitos por mes") + 
  xlab("Mes (1-11)") + 
  ylab("Cantidad") + 
  theme_minimal() 
ggplotly(graph2) %>%
  config(locale = 'es')
})
```


### **Proporción de delitos por género**

```{r delitos-genero}
renderPlotly({
  estadisticas <- filtrarEstadisticas()
  
ggplot2_barras_apiladas_cantidad <-
  estadisticas %>%
  ggplot(aes(x = estadisticas$Delito, fill = estadisticas$Genero)) +
  geom_bar(position = "fill") +
  coord_flip()+
  xlab("Delito") +
  ylab("Proporcion") +
  ggtitle("Proporcion de la ocurrencia de delitos por género") +
  labs(fill = "Género") +
  theme_minimal()
ggplotly(ggplot2_barras_apiladas_cantidad) %>% 
  config(locale = 'es')
})
```

### **Proporción de delitos por edad**

```{r delitos-edad}
renderPlotly({
  estadisticas <- filtrarEstadisticas()
  
ggplot2_barras_apiladas_cantidad <-
  estadisticas %>%
  ggplot(aes(x = estadisticas$Delito, fill = estadisticas$Edad)) +
  geom_bar(position = "fill") +
  ggtitle("Proporcion de delitos por edad")+
  xlab("Tipo de Delito") +
  ylab("Proporcion") +
  labs(fill = "Edad") +
  theme_minimal()+
  coord_flip()
ggplotly(ggplot2_barras_apiladas_cantidad) %>% 
  config(locale = 'es')
})
```

Conclusiones
===============================================================

Column {data-width=650}
-----------------------------------------------------------------------
### Conclusiones:

Considero importante concluir que este tipo de visualizaciones web mediante dashboards del paquete _FlexDashboard_ de __R__, es una herramienta que enriquece el conocimiento científico y permite generar un abanico de posibilidades para el uso de estas tecnologías en diferentes temáticas de la Geografía. 

La funcionalidad del paquete ggplotly para la interctividad de los gráficos y los mapas leaflet permiten que el desarrollador capture la atención de su público  meta. 

Ademas, la publicacion de aplicaciones shiny en la web, permite compartir los productos generados con una gran cantidad de personas. Por lo tanto, estas aplicaciones son funcionales para la divulgación científica y el desarrollo de productos en conjunto con las comunidades meta. 
